【裁判字號】    91,上易,2337
【裁判日期】    920102
【裁判案由】    侵占
【裁判全文】
臺灣高等法院刑事判決                          九十一年度上易字第二三三七號
    上  訴  人  臺灣臺北地方法院檢察署檢察官
    被      告  甲○○  男  民.
右上訴人因侵占案件，不服臺灣臺北地方法院九十一年度易字第七八八號，中華民國
九十一年七月二十二日第一審判決（起訴案號：臺灣臺北地方法院檢察署九十一年度
調偵字第一八二號），提起上訴，本院判決如左：
    主  文
原判決撤銷。
甲○○連續意圖為自己不法之所有，而侵占對於業務上所持有之物，處有期徒刑陸月
，如易科金，以參佰元折算壹日。
    事  實
一、甲○○原係台北市○○路○段八巷三十三號一樓柏皓實業有限公司 (下稱柏皓公
    司) 聘任之菸酒行銷專員，為從事業務之人，其與柏皓公司約定不設底薪，由甲
    ○○向柏皓公司取得菸酒後，自行招攬客戶，銷售所得之貨款應繳回公司，再由
    柏皓公司依實際銷售金額百分之十作為甲○○之佣金酬勞。然甲○○竟意圖為自
    己不法之所有，基於概括之犯意，於民國八十六年九月間至同年十二間從事業務
    期間，藉向客戶收款之便，連續將客戶簽發據以給付柏皓公司貨款之支票金額，
    總計新台幣 (下同) 四十二萬三千元，予以侵占入己，嗣柏皓公司向供銷客戶查
    證，始知上情。
二、案經柏皓公司訴由臺灣臺北地方法院檢察署檢察官偵查起訴。
    理  由
一、本院調查庭訊據被告甲○○坦承未將客戶購買柏皓公司菸酒之貨款，總計四十二
    萬三千元交回柏皓公司，並已供作己用等情，惟矢口否認有何業務侵占犯行，辯
    稱：其非柏皓公司之行銷專員，其係個人向柏皓公司購買菸酒，再轉賣他人，所
    得利潤與柏皓公司均分，因柏皓公司久未給付其應得之利潤，其認為向客戶收取
    之四十二萬三千元，係其應得利潤，故未交回柏皓公司云云。
二、經查：
  (一)右揭犯行，業據告訴人柏皓公司代理人乙○○迭於偵審中指訴歷歷，復有被告書
    立之業務侵占切結書、被告簽發之本票十一張、柏皓公司八十七年四月及九十年
    六月寄發之存證信函、客戶收據及出貨單等影本在卷可憑。
  (二)被告坦承未將客戶購買柏皓公司菸酒之貨款，總計四十二萬三千元交回柏皓公司
    等情，惟其對於未交回該等款項之原因，於偵查中先辯稱：其認為柏皓公司給的
    利潤不合理，乃留下依其個人計算認為合理之利潤，要求柏皓公司與其對帳後再
    返還柏皓公司 (見九十一年偵字第七六六號案卷第三十四頁) ，但柏皓公司未提
    出提貨單對帳 (見九十一年調偵字第一八二號案卷第二十一頁反面) ，嗣於本院
    調查時，柏皓公司提出相關之收據及出貨單後，被告則改稱其未能與柏皓公司對
    帳之原因，係因搬家遺失帳單，無法對帳 (見本院九十一年十月十八日訊問筆錄
    ) 。是被告僅以柏皓公司未給付合理利潤為由，即率爾未將客戶給付之貨款交回
    柏皓公司，而案發迄今已近五年，被告始終未與柏皓公司對帳，並推稱帳單業已
    遺失。再佐以，被告自承於取得前開款項後，即供己花用殆盡，顯見其並非暫扣
    該款，用與柏皓公司對帳，是其有為自己不法所有之意圖，至為明確。所辯柏皓
    公司未給付合理利潤，其乃保留該款對帳云云，係卸責之詞，無足憑採。
  (三)依卷附之柏皓公司開立予被告之聘書所載，被告自八十六年三月十三日起擔任柏
    皓公司之行銷專員，酬佣方式係銷售菸酒所得之貨款，上繳柏皓公司後，由柏皓
    公司再發予被告實際收得貨款之百分之十為佣金，被告於偵查中亦自承：收款後
    貨款要先交回柏皓公司，再與公司拆帳等語 (見九十一年調偵字第一八二號案卷
    第二十一頁反面），是被告販賣柏皓公司菸酒，並向客戶收受貨款，係執行業務
    之行為，其未將貨款全數交還柏皓公司，再與柏皓公司拆帳，確有易持有為所有
    之侵占犯行無訛。
  (四)綜上，被告所辯，係卸責之詞，無足憑採，本件罪證明確，應予依法論科。
三、按刑法上所謂業務，係指個人基於其社會地位繼續反覆執行之事務，被告係柏皓
    公司之業務專員，其平日以銷售柏皓公司之菸酒為業，故其販賣菸酒，並向客戶
    收取貨款，自屬基於社會生活上之地位而反覆執行之事務，為從事業務之人。核
    被告所為，係犯刑法第三百三十六條第二項之業務侵占罪。被告先後多次犯行，
    時間緊接，觸犯犯罪構成要件相同之罪名，顯係基於概括之犯意為之，應依連續
    犯之規定論以一罪。
四、按裁判確定前所觸犯之數罪，必須各罪間具有下列三個要件，始有刑法第五十六
    條連續犯之適用，(一)主觀上，各犯罪係基於一概括犯意而生，亦即多次之犯行自
    始出於一預定之犯意計劃。(二)數行為間具有連續性，亦即於時間、空間、場所、
    機會上具有密切連接之特性而言。(三)所犯數罪屬刑法上同一罪名之罪。查被告雖
    另因侵占案件，經臺灣士林地方法院於八十八年七月二十一日，以八十八年度易
    字第八三五號，判處有期徒刑六月，緩刑三年，於同年十月十二日確定，有前開
    案件之判決書影本附卷可憑。惟細繹被告所犯前述侵占案件之犯罪時間，係八十
    七年十二月十五日，斯時被告係在台南市為案外人葛積企業有限公販賣雪茄，而
    未交還桃園縣中壢市之客戶所交付之票款，該等票款除被告自行兌領外，被告並
    委託友人代為兌換，該案與本件認定之業務侵占行為，除時間上已相距一年之久
    外，犯罪之手段、場所及動機，並非相同，難認上開二行為間具有密切連接之特
    性，自不能成立連續犯，亦即被告已判決確定之侵占犯行與本件並無連續犯之裁
    判上一罪關係，原審未查，遽為被告免訴之諭知，於法尚有未合，檢察官上訴，
    指摘原判決不當，為有理由，自應由本院將原判決撤銷改判。爰審酌被告之素行
    、動機、目的、手段、告訴人所受損害、被告已返還部分款項但拖延甚久，迄今
    未清償完畢、矢口否認犯行、經常未依時到庭應訊、態度不佳等一切情狀，量處
    如主文所示之刑。又刑法第四十一條業已修正為犯最重本刑為五年以下之刑之罪
    ，而受六個月以下有期徒刑或拘役之宣告，因身體、教育、職業、家庭之關係或
    其他正當事由，執行顯有困難者，得易科罰金，並於九十年一月十日公布施行，
    同年一月十二日生效，是被告於犯罪後法律已有變更，以新法較有利於前開被告
    ，依刑法第二條第一項前段之規定，應適用裁判時之法律，即依修正後之刑法第
    四十一條第一項前段，諭知易科罰金之折算標準。
五、檢察官起訴被告自八十六年七月間至八十七年一月，有業務侵占犯行，經告訴人
    柏皓公司於本院調查時更正犯罪時間為八十六年九月起至同年十二月，且有收據
    及出貨單可資比對，是檢察官所指被告於八十六年七月、八月及八十七年一月之
    業務侵占犯行，係屬犯罪不能證明，因檢察官認此部分與前揭有罪部分，有連續
    犯之裁判上一罪關係，爰不另為無罪諭知。
六、被告經合法傳喚，無正當理由不到庭辯論，爰不待其陳述，逕行判決。
據上論斷，應依刑事訴訟法第三百七十一條、第三百六十九條第一項前段、第三百六
十四條、第二百九十九條第一項前段、刑法第二條第一項前段、第五十六條、第三百
三十六條第二項、第四十一條第一項、罰金罰鍰提高標準條例第一條前段、第二項，
判決如主文。
本案經檢察官謝英民到庭執行職務。
中      華      民      國       九十二     年     一     月     二     日
                          臺灣高等法院刑事第五庭
                                  審判長法  官  曾  德  水
                                        法  官  趙  功  恆
                                        法  官  蘇  素  娥
右正本證明與原本無異。
不得上訴。
                                        書記官  葉  國  乾
中      華      民      國       九十二     年     一     月     二     日
附錄    本判決論罪科刑法條：
中華民國刑法第三百三十六條(公務公益侵占罪、業務侵占罪)
對於公務上或因公益所持有之物，犯前條第一項之罪者，處一年以上七年以下有期徒
刑，得併科五千元以下罰金。
對於業務上所持有之物，犯前條第一項之罪者，處六月以上五年以下有期徒刑，得併
科三千元以下罰金。
前二項之未遂犯罰之。


司法院資訊處製作；財團法人民間司法改革基金會備份。
